【裁判字號】    92,訴,331
【裁判日期】    920808
【裁判案由】    分割共有物
【裁判全文】
臺灣雲林地方法院民事判決  九十二年度訴字第三三一號
    原      告  乙○○
    訴訟代理人  甲○○
    被      告  丙○○
                丁○○
                戊○○
右當事人間請求分割共有物事件，本院判決如左：
    主      文
兩造共有坐落雲林縣台西鄉○○段五○五地號、地目田、面積○．六三五七公頃土地
，其分割方法如附圖甲案所示，即：編號Ａ面積○．三一七八五公頃土地，分歸原告
取得；編號Ｂ面積○．一○五九五公頃土地，分歸被告丙○○取得；編號Ｃ面積○．
一○五九五公頃土地，分歸被告丁○○取得；編號Ｄ面積○．一○五九五公頃土地，
分歸被告戊○○取得。
訴訟費用由兩造按原應有部分比例負擔。
    事      實
甲、原告方面：
一、聲明：如主文第一項所示。
二、陳述：
  (一)、坐落雲林縣台西鄉○○段五○五地號、地目田、面積○．六三五七公頃土地（
      下稱系爭土地）為兩造所共有，其應有部分比例依序為原告六分之三、被告丙○○、丁○○、戊○○各六分之一，兩造間就系爭土地不能協議分割，又無因
      物之使用目的不能分割，或約定不能分割之情事，茲為提高土地利用價值，並
      考量公平原則及不違背農業發展條例之規定，爰請求依附圖甲案所示方法分割
      。
  (二)、以甲案分割，無需浪費土地私設道路，且各共有人分得之土地，均可與道路相
      通，農忙時期亦不致因水路受阻而發生用水困難之問題。反之，如採乙案，不
      但浪費共有土地，且將造成部分共有人分得之土地未面臨道路，或無排水系統
      ，而造成不公平之現象。
三、證據：提出土地登記謄本、臺西鄉調解委員會調解不成立證明書、土地所有權狀
    及地籍圖為證。
乙、被告丙○○、丁○○、戊○○方面：
一、聲明：同意分割。
二、陳述：系爭土地地形狹長，如依附圖甲案分割，被告三人所分得之土地均屬長條
    形狀，使用上顯有困難。如以乙案分割，由原告分得甲地，被告三人分得乙地，
    繼續保持共有，再留丙地為通行之道路，較能善盡系爭土地之使用。
丙、本院依職權會同雲林縣台西地政事務所派員指界，囑託該所測繪分割圖，並向該
    所查詢系爭土地是否為「已辦理農地重劃之耕地」，可否依附圖乙案所示方法分
    割等問題。
    理      由
一、按各共有人除因物之使用目的不能分割，或契約訂有不分割之期限者外，得隨時
    請求分割共有物；共有物之分割，依共有人協議之方法行之，分割之方法不能協
    議決定者，法院得因任何共有人之聲請命以裁判分割，民法第八百二十三條第一
    項、第八百二十四條第一、二項分別定有明文。又每宗耕地分割後每人所有面積
    未達○．二五公頃者，不得分割，但本條例中華民國八十九年一月四日修正施行
    前之共有耕地，得分割為單獨所有，農業發展條例第十六條第四款亦有明文。查
    系爭土地為兩造所共有，其應有部分比例分別為原告六分之三、被告丙○○、丁○○、戊○○各六分之一。兩造就該共有土地無法以協議方式分割，且就系爭土
    地並無訂定不分割之期限，系爭土地依其使用目的，亦非不能分割等情，業據原
    告提出土地登記簿謄本及調解不成立證明書為證，並為被告等人所不爭執，原告
    此部分之主張自堪信為真實。又系爭土地為已辦理農地重劃之耕地，此經本院依
    職權向雲林縣台西地政事務所查明屬實，有該所九十二年五月三十日台西地二字
    第○九二○○○三三六三號函在卷可考。分割後被告三人所取得之土地面積雖均
    未達○．二五公頃，惟因兩造於八十一年間即共有系爭土地，有土地登記謄本附
    卷可按。準此，原告請求依民法第八百二十四條第二項第一款之規定，以原物分
    配於各共有，即非無據，應予准許。
二、次按法院裁判分割共有物，應斟酌各共有人之利害關係、共有物之性質、價格及
    利用價值、經濟效用，為適當之分配，以免有害社會經濟，並不受當事人意願之
    拘束（最高法院九十一年度台上字第九一五號判決意旨參照）。查系爭土地現未
    種植農作物，地形屬長方形，呈西北東南走向，其西邊臨同段五○六地號土地係
    排水側溝，側溝旁緊鄰十公尺寬之三姓路，東臨同段五一○地號土地為集水水溝
    ，南接同段五○六地號土地，亦係水路用地，北方與同段五○四地號土地相鄰，
    為林木帶，東、西、南邊之水路，現均被填平，五○四地號土地未種植樹木等情
    ，業經本院會同兩造及雲林縣台西地政事務所堪驗現場屬實，製有勘驗筆錄、現
    場照片六張及台西地政事務所測繪之複丈成果圖在卷可稽。本件被告三人雖均主
    張依附圖乙案所示方法分割，即南北配置方式分割，將土地二分之一分歸原告取
    得，其餘二分之一則由被告三人保持共有，認為如此分割，方能使共有人分得之
    土地均呈正方形狀，耕種較為便利云云。惟按已辦理農地重劃之耕地，依本條例
    第十六條規定辦理分割時，不受農地重劃條例施行細則第三十四條有關最小坵塊
    土地短邊十公尺之限制，但分割後之農地坵塊，以能直接鄰接灌溉、排水設施及
    農路為原則，耕地分割執行要點第十六條定有明文。系爭土地係已辦理農地重劃
    之耕地，前已敘及。依照上開規定所示，分割後之土地須均接鄰灌溉、排水設施
    及農路，始能辦理分割登記。被告三人所提出之乙案，分割後之土地雖較為方整
    ，比較適於耕種，惟因乙案所示之甲部分未面臨農路，乙部分則未直接鄰接灌溉
    設施，與上述規定及內政部八十九年十月十六日台（八九）內地字第八九一四三
    三○號函示內容明顯不符，為不足採。而甲案雖因分割後之土地呈長條形狀，使
    用上有如被告等人所述之不便，然本院審酌上情，認為以甲案所示方法分割，方能解
    決灌溉、排水、通行等問題，及符合上開耕地分割執行要點第十六條之規定，故爰定
    其分割方法如主文第一項所示。
三、又分割共有物之訴為形式之形成訴訟，法院不受原告聲明分割方案之拘束，故如
    准予裁判分割，原告之訴即有理由，而無敗訴之問題。再者，裁判分割共有物訴
    訟為固有必要共同訴訟，只要共有人中之一人提起分割共有物之訴，即應以其餘
    共有人為被告，故被告之行為，可認按當時之訴訟程序為伸張或防禦權利所必要
    ，故由兩造依原應有部分比例負擔訴訟費用，較為公允，附此敘明。
四、據上論結，原告之訴為有理由，依民事訴訟法第七十八條、第八十一條第二款、
    第八十五條第一項但書，判決如主文。
中      華      民      國    九十二    年      八      月      八      日
                                    臺灣雲林地方法院民事第二庭
~B審判長法官  陳宏卿
~B      法官  葉明松
~B      法官  蔡碧蓉
右為正本係照原本作成。
如對本判決上訴須於判決送達後二十日內向本院提出上訴狀。（須附繕本）
中      華      民      國    九十二    年      八      月      八      日
~B法院書記官  張瑛瑢


司法院資訊處製作；財團法人民間司法改革基金會備份。
